【裁判字號】    98,重訴,421
【裁判日期】    990506
【裁判案由】    分割共有物
【裁判全文】
臺灣臺中地方法院民事判決  98年度重訴字第421號
原      告  乙○○○
訴訟代理人  朱逸群律師
被      告  甲○○
上列當事人間請求分割共有物事件，本院於民國99年4月15日言
詞辯論終結，判決如下：
    主  文
兩造共有坐落臺中縣后里鄉○○段三七之一地號、地目建、面積
九一一平方公尺之土地及同段三七之一六地號、地目建、面積九
平方公尺之土地，應予合併分割如附圖被告方案所示：地號37-1
A部分，面積六一三平方公尺，分歸原告取得；地號37-1B部分，
面積三０七平方公尺，分歸被告取得。
訴訟費用由兩造按應有部分比例分擔。
    事實及理由
一、原告主張：坐落臺中縣后里鄉○○段37之1地號、地目建、
    面積911平方公尺之土地（下稱37之1地號土地）及同段37之
    16地號、地目建、面積9平方公尺之土地（下稱37之16地號
    土地），為兩造所共有，應有部分均為原告三分之二，被告
    三分之一。系爭2筆土地原告曾設法與被告協議分割，惟無
    法達成分割之共識，且兩造未曾訂立不分割契約，又無不能
    分割之情事，爰依民法第823條第1項之規定請求分割。又系
    爭2筆土地彼此相鄰，且其共有人人數及應有部分比例均相
    同，是以原告請求將系爭2筆土地予以合併分割，以符實際
    。又依原告之分割方案，兩造之地形比較方正，被告所分得
    土地面臨之主和路係雙向馬路，而非狹窄巷道，至於補償價
    金之部分，鑑定報告已為客觀之綜合評估，是依照原告之分
    割方案較有利於兩造之土地利用等語。並聲明：坐落臺中縣
    后里鄉○○段37之1地號、地目建、面積911平方公尺之土地
    及坐落同段37之16地號、地目建、面積9平方公尺之土地，
    應合併分割如附圖原告方案所示：地號37-1A部分、面積61
    3平方公尺，分歸原告取得；地號37-1B部分、面積307平方
    公尺，分歸被告取得。
二、被告則以：伊同意分割，但不同意依原告所提出之方案分割
    。如依照原告所提出之方案分割，原告所分得之土地都面臨
    較大之公安路，且可蓋6棟房子，土地價值較高，反觀伊所
    分得之土地僅能面臨較小之主和路，伊雖能蓋3棟房子，但
    房屋格局相當狹長，無論土地或房屋之價值均較低，況且原
    告所提補償金額過低，是原告所提分割方案對伊並不公平。
    若依照伊的分割方案，兩造所分得之土地均可面臨公安路，
    伊雖僅可蓋2棟房子，但房屋之價格較高，對伊較為公平等
    語資為抗辯。並答辯聲明：駁回原告之訴，反對原告所提出
    之分割方式，請准合併分割如附圖被告分割方案。
三、本院判斷：
  (一)系爭2筆土地為兩造共有，應有部分均為原告三分之二，被
    告三分之一，有原告提出之土地登記簿謄本為證，且為兩造
    所不爭執，自堪信為真實。按各共有人，除法令另有規定外
    ，得隨時請求分割共有物。但因物之使用目的不能分割或契
    約訂有不分割之期限者，不在此限；共有物之分割，依共有
    人協議之方法行之。分割之方法不能協議決定，或於協議決
    定後因消滅時效完成經共有人拒絕履行者，法院得因任何共
    有人之請求，命為下列之分配：一、以原物分配於各共有人
    。共有人相同之數不動產，除法令另有規定外，共有人得請
    求合併分割。民法第823條第1項、第824條第1項及第2項第1
    款、第5項分別定有明文。查系爭2筆土地地目建，並無依法
    令規定不能分割之限制，亦無因其物之使用目的不能分割或
    兩造就系爭土地有不分割之約定之情事，且兩造起訴前迄未
    能以協議定其分割之方法，又系爭2筆土地之共有人相同，
    則原告請求法院裁判分割，併請求將系爭土地合併分割，揆
    諸前揭說明，自無不合，應予准許。
  (二)復按共有人因共有物分割之方法不能協定決定，而提起分割
    共有物之訴，應由法院依民法第824條命為適當之分配；又
    共有物分割之方法，法院應斟酌當事人之聲明，共有物之性
    質，共有人之意願、利害關係、經濟效用及全體共有人之利
    益等公平決定，並不受當事人主張之拘束，法院為顧及全體
    共有人所得利用之價值等情形，本有自由裁量之權。查系爭
    37-16地號土地北臨15米寬公安路，37-1地號土地西臨12米
    寬主和路，37-1地號土地上現有建物一棟（巧鄰生鮮超市○
    ○○○路上有戶政事務所，地屬繁榮，業據本院會同兩造及
    臺中縣豐原地政事務所人員至現場勘驗屬實，有勘驗筆錄、
    臺中縣豐原地政事務所土地複丈成果圖在卷可憑。又上開供
    作生鮮超市營業用之地上物於日後將拆除，並無保留之必要
    ，此經兩造陳明陳明在卷。是本院審酌：倘依原告之分割方
    案，兩造所分得之土地固較方正，然被告所分得之土地僅能
    面臨12米寬之主和路，其土地價值自較原告所能分得面臨15
    米寬之公安路為低，此有本院囑託華聲企業發展鑑定顧問有
    限公司估價報告書附卷可憑。倘採附圖所示被告之分割方案
    ，兩造所分得之土地雖略微狹長，但於系爭土地之利用與經
    濟效能之發揮尚無嚴重妨礙，且兩造所分得之土地均能面臨
    15米寬之公安路，而得與主幹道有適宜之聯絡，雙方所分得
    之土地價值亦較為均衡，並考量各共有人之利害關係、目前
    使用現況、共有人意願、共有物之性質及各共有人分得部分
    所得利用之價值暨經濟效用等情形，認以採取如附圖被告方
    案為宜，爰判決合併分割如主文第1項所示。
四、本件分割共有物，兩造間有不同意分割之意見，惟依當時之
    情況，係屬於防禦自己權利所必要之行為，故命兩造各按應
    有比例負擔一部分訴訟費用，較為公允。
五、本件事證已臻明確，兩造其餘陳述與舉證，認於判決結果不
    生影響，無予逐一論述之必要，附此敘明。
六、訴訟費用負擔之依據：民事訴訟法第80條之1。
中    華    民    國    99    年    5    月     6    日
                  民事第三庭    法  官  謝慧敏
正本係照原本作成。
如對本判決上訴，須於判決送達後20日內向本院提出上訴狀。
中    華    民    國    99    年    5    月    6    日
                                書記官  王志

司法院資訊處製作；財團法人民間司法改革基金會備份。
